【裁判字號】    97,簡上,411
【裁判日期】    971113
【裁判案由】    詐欺
【裁判全文】
臺灣桃園地方法院刑事判決             97年度簡上字第411號
上  訴  人
即  被  告  甲○○
上列上訴人即被告因詐欺案件，不服本院於97年4 月30日以97年
度桃簡字第970號所為之第一審簡易判決（聲請簡易判決處刑書
案號：97年度偵字第2379號），提起上訴，本院管轄第二審之合
議庭改適用通常程序審理，並自為第一審判決如下：
    主    文
原判決撤銷。
甲○○無罪。
    理  由
一、證據能力：
  (一)被告以外之人審判外陳述筆錄
    按被告以外之人於審判外之言詞或書面陳述，除法律有規定
    者外，不得作為證據。被告以外之人於審判外之陳述，雖不
    符前4 條（指刑事訴訟法第159 條之1 至第159 條之4） 之
    規定，而經當事人於審判程序同意作為證據，法院審酌該言
    詞陳述或書面陳述作成時之情況，認為適當者，亦得為證據
    。當事人、代理人或辯護人於法院調查證據時，知有第159
    條第1 項不得為證據之情形，而未於言詞辯論終結前聲明異
    議者，視為有前項之同意。刑事訴訟法第159 條第1 項、第
    159 條之5 第1 項、第2 項，分別定有明文。查被告於審判
    程序中，對於被告以外之人於審判外之書面陳述筆錄，及其
    他文書證據，未於言詞辯論終結前聲明異議，檢察官對此等
    證據之證據能力亦不爭執，而告訴代理人乙○○經傳喚拘提
    未到庭，其偵查筆錄係證明犯罪事實存否所必要之證據，而
    足見審判外筆錄及文書具相當之可信性，依前述「同意性」
    之傳聞法則例外規定，被告以外之人於審判外之陳述均具證
    據能力。又大村鄉農會FA0000000 號、FA0000000 號、FA00
    00000 號支票各1 紙、臺灣票據交換所台中市分所退票理由
    單影本3 紙、彰化縣大村鄉農會96年11月13日大農信字第09
    62000427號覆函所檢送之客戶往來交易資料，均與本案事實
    具有自然關聯性，復屬書證性質，且查無事證足認有違背法
    定程序或經偽造、變造所取得之情事，而被告對此部分之證
    據能力亦不爭執，是堪認有證據能力，附此敘明。
  (二)被告審判外之自白筆錄
    按被告之自白，非出於強暴、脅迫、利誘、詐欺、疲勞訊問
    、違法羈押或其他不正之方法，且與事實相符者，得為證據
    。被告陳述其自白係出於不正之方法者，應先於其他事證而
    為調查。該自白如係經檢察官提出者，法院應命檢察官就自
    白之出於自由意志，指出證明之方法。刑事訴訟法第156 條
    第1 項、第3 項分別定有明文。查被告於準備程序、審判期
    日對於檢察官所提出其偵查訊問筆錄之證據能力不爭執，本
    院亦查無明顯事證足認檢察官於製作該等筆錄時，有對被告
    施以法所禁止之不正方法等情事，是被告審判外之自白陳述
    筆錄係出於其任意性所製作，具證據能力。
二、公訴意旨略以：被告甲○○意圖為自己不法之所有，明知對
    外積欠鉅額債務，已無清償貨款之資力，竟刻意隱瞞，自民
    國95年10月間某日起，至95年12月間某日止，以電話下單之
    方式，陸續向址設桃園縣八德市○○○路7 號之「速龍貿易
    有限公司」（下稱速龍公司）購買貨款共計新臺幣（下同）
    30餘萬元之油品、化清劑、機器等商品，並交付其父袁春禧
    （已由臺灣桃園地方法院檢察署檢察官另為不起訴處分）簽
    發，付款人為大村鄉農會信用部，發票日分別為96年4 月30
    日、5 月23日、6 月30日，票號分別為FA0000000 號、FA00
    00000 號、FA0000000 號，金額各為13萬5000元、5 萬5000
    元、10萬2440元之支票3 張予速龍公司收執，致速龍公司不
    疑有他，誤認被告確有支付貨款之意，而依約交付上開貨物
    予被告，詎上開支票屆期經提示後，未獲兌現，經速龍公司
    向被告催討，不獲置理，至此，速龍公司始知受騙。因認被
    告涉犯刑法第339 條第1 項之詐欺取財罪嫌等語。
三、按犯罪事實應依證據認定之，無證據不得認定犯罪事實；又
    不能證明被告犯罪者，應諭知無罪之判決，刑事訴訟法第15
    4 條第2 項、第301 條第1 項前段分別定有明文。而所謂認
    定犯罪事實之證據，係指足以認定被告確有犯罪行為之積極
    證據而言，該項證據自須適合於被告犯罪事實之認定，始得
    採為斷罪資料，如未能發現相當證據，或證據不足以證明，
    自不能以推測或擬制之方法，以為裁判之基礎。又告訴人之
    指訴係以使被告受刑事訴追為目的，是其陳述是否與事實相
    符，仍應調查其他證據以資審認。次按刑法第339 條第1 項
    詐欺取財罪之成立，須意圖為自己或第三人不法所有，以詐
    術使人將本人或第三人之物交付為要件；所謂以詐術使人交
    付，必須被詐欺人因其詐術而陷於錯誤，若其所用方法不能
    認為詐術，亦不致使人陷於錯誤，即不構成該罪。經核公訴
    意旨認被告涉有前揭罪嫌，係以被告於偵查中之供述、告訴
    代理人乙○○於偵查中之指訴、大村鄉農會FA0000000 號、
    FA0000000 號、FA 0000000號支票各1 紙、臺灣票據交換所
    台中市分所退票理由單影本3 紙、彰化縣大村鄉農會96年11
    月13日大農信字第0962000427號覆函所檢送之客戶往來交易
    明細表等件資為其論據。
四、訊據被告甲○○固坦承曾於95年10月至12月間有下單訂貨，
    並開立上開支票予告訴人速龍公司用以抵付貨款，嗣該支票
    卻未能兌現等情不諱，惟堅決否認有何詐欺取財犯行，辯稱
    ：因遭他人倒債，且經營不善致資金週轉不靈，購貨之初票
    信均正常，而事後告訴人有載回部分貨品，伊並沒有詐欺之
    意圖等語。經查：
  (一)被告自95年10月間即已開始陸續向告訴人訂購油品、化清劑
    、機器等貨物，並分別交付貨到隔月3 個月後付款之大村鄉
    農會FA0000000 號、FA0000000 號、FA0000000 號支票各1
    紙作為付款方式，此為被告與告訴人是認在卷（參上開偵查
    卷第11頁至第14頁），而民間交易習慣，出賣人在開立發票
    請款後，買受人一般即須在出賣人下月之會計關帳日前，簽
    發支票予出賣人用以清償款項，至於票載發票日（提示兌現
    日）則依雙方約定可能為30、60、90日結不等之模式。則被
    告以上開簽發遠期支票以支付帳款，核與一般商業交易慣例
    並無相悖離之處。
  (二)又觀諸卷內彰化縣大村鄉農會96年11月13日大農信字第0962
    000427號覆函所檢送被告之父袁春禧名義開設之該農會0000
    00000 號帳戶在95年至96年間之交易往來明細資料（參臺灣
    桃園地方法院檢察署96年度他字第2399號卷第22頁至第30頁
    ），其間均有於支票票載發票日前存入支票所需金額，資金
    存提往來尚無明顯異常之變化。而上開支票存款帳戶固於96
    年3 月30日起退票，並於同年5 月18日經列為拒絕往來戶，
    此有上開覆函暨附件存卷可稽，然查被告與告訴人之3 筆交
    易係始自95年10月間迄95年12月間，而斯時被告資金交易情
    形尚無反於常態之現象，均如前述，且被告係分別向告訴人
    訂貨，而前後數次之訂貨數量尚且相當，並無大量鉅額訂購
    之異常情事，再以上開支票退票及該支票存款帳戶拒絕往來
    之日期與被告末次訂貨之95年12月間，為期尚非短暫，是以
    縱上開帳戶已遭拒絕往來，亦難逕以此事後發生無法給付之
    事由遽認被告於交易之初，其經濟狀況即已陷於捉襟見肘之
    不良情狀，而主觀上已存有預謀不付價款之詐欺意圖。
  (三)其次，縱被告係以其父袁春禧之名義所開設之支票存款帳戶
    用以支付其經營業務運作所應支出之帳款，衡諸一般交易常
    情，不乏以經營者個人名義、公司名義或他人名義所開設之
    存款帳戶而互為挹注，作為資金週轉融通之用，是尚難徒憑
    被告以其父名義簽發予告訴人之遠期支票屆期無法兌領，即
    認定被告於交易時，有匿飾已無資力而施以詐術之行為。再
    者，雙方之交易係透過告訴人所熟識之人介紹買賣，而被告
    於購貨之初，告訴人並已目睹被告公司現場有數部汽車，被
    告因表示要以車子辦理貸款，因此信任被告有資力付款等情
    ，業經證人即告訴人是認在卷（參上開偵查卷第12頁至第13
    頁），足認被告於交易之始，應有正常之業務經營，且告訴
    人對於被告之財力已有所評估，而被告辯稱雖於事前另有債
    務，但以拖車及保養廠之營業收入應可週轉，事後因申辦貸
    款未如預期，且上開汽車遭其他債務人取走抵債等語，尚非
    不可採信，是以即難據此認定被告於客觀上確有行使詐術，
    而告訴人已陷於錯誤致交付財物之行為。縱使被告用以支付
    上開價款之支票不獲兌現，亦僅能認定屬民事債務不履行之
    糾紛。
  (四)末查，商業活動本具有高度風險性、投機性、不確定性等特
    質，公司經營者亦得採擇融資等資金週轉手段以追求報酬，
    然因經營不善致公司倒閉者亦屢見不鮮。如將公司經營者在
    明知公司已經營不善下仍簽發票據付款之行為，不予具體個
    案區分，在嗣後因公司倒閉而無法兌現，逕皆認定前揭發票
    行為屬詐欺而以刑罰相繩，極可能致使現今大部分商業活動
    難以進行。本件揆諸上開說明，被告在其所經營之公司資金
    或呈窘迫然未真正絕望之前，仍向告訴人公司進貨營運以支
    撐公司之收益，冀圖轉機渡過難關，實符合一般人經營公司
    之心態。被告因資金週轉不靈不得已結束營業，而使原先開
    立用以支付價款之支票不獲兌現，縱有債務不履行情事，惟
    仍難逕認其於簽發系爭支票時，確有為自己不法所有之詐欺
    犯意。
五、綜上所述，本件依檢察官所舉各項證據方法，尚無法證明被
    告確有實施詐欺之主觀犯意，而使本院達於確信其涉有詐欺
    取財犯行之程度。此外，復查無其他積極證據足資認定被告
    有何檢察官所指犯行，自不能證明被告犯罪。
六、再按地方法院簡易庭對被告為簡易判決處刑後，經提起上訴
    ，而地方法院合議庭認應為無罪判決之諭知者，依刑事訴訟
    法第455 條之1 第3 項準用第369 條第2 項規定意旨，應由
    該地方法院合議庭撤銷簡易庭之判決，改依第一審通常程序
    審判（最高法院91年度台非字第21號判決意旨參照）。綜上
   ， 本案既不能證明被告犯罪，原審遽為被告有罪之判決，容
    或有誤，上訴人即被告上訴意旨否認犯罪，為有理由，應由
    本院合議庭撤銷原判決，自為第一審無罪之判決。
七、末按被告合法傳喚，無正當之理由不到庭者，得不待其陳述
    ，逕行判決，刑事訴訟法第371 條定有明文。同法第455 條
    之1 第3 項規定，簡易處刑程序之第二審上訴程序準用之。
    查被告經本院合法傳喚，無正當理由不到庭，依法爰不待其
    陳述逕行一造缺席辯論及判決，附此敘明。
據上論斷，應依刑事訴訟法第455 條之1 第1 項、第3 項、第45
2 條、第369 條第1 項前段、第364 條、第371 條、第301 條第
1 項，判決如主文。
本件經檢察官王惟琪到庭執行職務。
中    華    民    國    97    年    11    月    13    日
                  刑事第六庭  審判長法  官  錢建榮
                                    法  官  黃翊哲
                                    法  官  呂美玲
以上正本證明與原本無異。
如不服本判決應於收受判決後10日內向本院提出上訴書狀，並應
敘述具體理由。其未敘述上訴理由者，應於上訴期間屆滿後20日
內向本院補提理由書(均須按他造當事人之人數附繕本)「切勿逕
送上級法院」。                      書記官  李玉華
中    華    民    國    97    年    11    月    20    日


司法院資訊處製作；財團法人民間司法改革基金會備份。
